臺灣高等法院民事判決
                                   105年度保險上字第21號
上　訴　人　彭賴清琴

            彭聖淵
            彭永村
            彭淑貞
被 上訴 人　國泰人壽保險股份有限公司

法定代理人　黃調貴
訴訟代理人　歐乃夫
            鄭士永
上列當事人間請求給付保險金事件，上訴人對於中華民國105 年
6 月29日臺灣新北地方法院104 年度保險字第14第一審判決提起
上訴，本院於106 年11月7 日言詞辯論終結，判決如下：
    主      文
上訴駁回。
第二審訴訟費用由上訴人彭賴清琴負擔百分之六十二，餘由上訴
人負擔。
    事實及理由
甲、程序部分：
按「當事人喪失訴訟能力或法定代理人死亡或其代理權消滅者
  ，訴訟程序在有法定代理人或取得訴訟能力之本人，承受其訴
  訟以前當然停止」、「第一百六十八條至第一百七十二條及前
  條所定之承受訴訟人，於得為承受時，應即為承受之聲明」，
  民事訴訟法第170 條、第175 條第1 項分別定有明文。被上訴
  人法定代理人原為蔡宏圖，嗣於民國106 年6 月16日變更為黃
  調貴（見本院卷二第103-104 頁），茲據黃調貴聲明承受訴訟
  （見本院二卷第102 頁），核無不合，應予准許，爰列被上訴
  人之法定代理人為黃調貴。
按「當事人不得提出新攻擊或防禦方法。但有下列情形之一者
  ，不在此限……三、對於在第一審已提出之攻擊或防禦方法為補
  充者」，民事訴訟法第447 條第1 項但書第3 款定有明文。查
  上訴人提出上證1-15、18-28 等資料（見本院卷一第35-110、
  132-137 、204-206 、211-212 、227-230 頁；卷二第14-34
  頁），並聲請訊問證人蒲啟明（見本院卷一第140 頁），核屬
  對第一審已提出之攻擊或防禦方法之補充；另於準備程序終結
  後提出衛生署就醫療機構與醫師之關係及財政部相關函釋16紙
  （見本院卷二第121-136 頁），除合於民事訴訟法第447 條第
  1 項但書第3 款之規定外，如不許提出依其他情形顯失公平，
  業經上訴人釋明（本院卷二第119 頁及其背面），合於同法第
  276 條第1 項第4 款之規定，均應准其提出。
乙、得心證之理由：
上訴人起訴主張：彭賴清琴以自己及訴外人彭新埧為被保險人
  ，向被上訴人投保如附表所示系爭保險。彭新埧自97年間罹患
  舌癌，於103年9月20日起在國泰綜合醫院(下稱國泰醫院)住院
  治療，並進行冠狀動脈繞道、股動脈血栓清除、右側膝上截肢
  及氣管切開等手術，嗣於同年10月21日住院時身故，伊等向被
  上訴人請求給付保險金卻遭拒絕。伊等均為彭新埧之繼承人，
  而得繼承彭新埧之保險金給付請求權，且彭賴清琴兼為系爭保
  險之受益人，爰依系爭保險契約及繼承法律關係，求為命：㈠
  被上訴人給付伊等新臺幣（下同）736,000 元；㈡被上訴人給
  付彭賴清琴120萬元之判決。被上訴人則以：上開住院治療、
  手術及彭新埧身故，均與癌症或癌症併發症無涉，伊無給付保
  險金之責等語，資為抗辯。
原審駁回上訴人之請求，上訴人提起上訴，聲明：
  ㈠原判決廢棄。
  ㈡被上訴人應給付上訴人736,000 元。㈢被上訴人應給付彭賴清
    琴120 萬元。被上訴人則聲明：上訴駁回。
上訴人主張前揭事實，提出死亡證明書、戶籍謄本、國泰防癌
  終身健康保險附約、中央人壽新終身防癌健康保險保單條款、
  保險契約成立證明、收據、給付審核書、理賠給付明細、被上
  訴人函文、理賠核定結果通知書、門診病歷、診斷證明書、彭
  新埧之結核病接觸者檢查通知書、病歷摘要補強、網路資料、
  精聯保險經紀人股份有限公司網頁資料、急診護理評估表、醫
  療費用證明、醫療影像報告、會診記錄等資料（見原審卷一第
  20-44 、96-100、125 、155 、164-165 、226-246 頁；卷二
  第37-60 、64-65 、70、87-91 頁）。兩造就彭賴清琴於82年
  12月18日以自己為被保險人，向被上訴人投保如附表所示系爭
  保險，且均以彭新埧為從被保險人，而彭新埧自103 年9 月20
  日至同年10月21日於國泰醫院住院，並接受系爭手術，後於同
  年10月21日身故等事實，均不爭執。上訴人主張依系爭保險契
  約及繼承法律關係，被上訴人應給付上訴人保險金736,000 元
  ，另應給付彭賴清琴120 萬元云云，則為被上訴人所否認，並
  以前詞置辯。
  ㈠按保險契約率皆為定型化契約，被保險人鮮能依其要求變更
    契約之約定，故於保險契約之解釋，應本諸保險之本質及機
    能為探求，並應注意誠信原則之適用，倘有疑義時，應為有
    利於被保險人之解釋（保險法第54條第2 項參照）。保險事
    故發生時，倘受益人不在現場，自難覓得目擊證人，鑒於保
    險制度具分散風險功能，於狀況不明時，應參酌民事訴訟法
    第277 條但書「依其情形顯失公平」規定，減輕受益人之舉
    證責任（最高法院103 年度台上字第1465號判決意旨參照）
    。本件保險事件爭點在於彭新埧是否因癌症或癌症併發症身
    故，惟此因果關係之判斷，具有醫學上之專業性，如命上訴
    人就此醫學專業判斷加以舉證，顯失公平，故應依民事訴訟
    法第277 條但書，減輕上訴人之舉證責任。又上訴人雖可就
    彭新埧是否因癌症或癌症併發症身故之待證事實，減輕舉證
    之責，然上訴人仍須證明至使法院之心證度到達降低後之證
    明度，獲得該待證事實為真實之確信，始盡其證明責任。而
    倘原不負舉證責任之保險人，就同一待證事實已證明間接事
    實，而該間接事實依經驗法則為判斷，與待證事實之不存在
    可認有因果關係，足以動搖法院原已形成之心證者，將因該
    保險人所提出之反證，使待證事實回復至真偽不明之狀態。
    此際，自仍應由主張該事實存在之被保險人或受益人再為舉
    證，始得謂已盡其依民事訴訟法第277 條規定之證明行為責
    任。
  ㈡上訴人提出國泰綜合醫院（下稱國泰醫院）開立之103 年10
    月22日彭新埧死亡證明書，其內記載「死亡原因：⒈直接引
    起死亡之疾病或傷害：甲、敗血症併多重器官衰竭。乙、（
    甲之原因）：雙側周邊動脈阻塞疾病；右側膝上截肢。丙、
    （乙之原因）：冠心病；冠狀動脈繞道手術後。丁、（丙之
    原因）：舌癌。⒉其他對於死亡有影響之疾病或身體狀況：
    （但與引起死亡之疾病或傷害無直接因果關者）（以下空白
    ）」（見本院卷一第51頁），並以此主張彭新埧係因舌癌身
    故云云。然國泰醫院於103年11月5日又重新開立死亡證明書
    ，將上開「丁、（丙之原因）：舌癌」刪除，並改列為「⒉
    其他對於死亡有影響之疾病或身體狀況：（但與引起死亡之
    疾病或傷害無直接因果關者）舌癌惡性腫瘤（以下空白）」
    （見本院卷一第53頁）。經本院函詢國泰醫院為何有兩份死
    亡證明書，國泰醫院回復稱：「死亡原因：⒈直接引起死亡
    之疾病或傷害：丁、（丙之原因）：記載舌癌應係誤植，依
    據病患彭新埧之病歷記錄及病程，應係將舌癌記載於⒉其他
    對於死亡有影響之疾病或身體狀況：（但與引起死亡之疾病
    或傷害無直接因果關者），始為正確」，此有國泰醫院106
    年8 月11日（106 ）管歷字第1397號函在卷可憑（見本院卷
    二第49頁）。至何份死亡證明書符合彭新埧病歷之記載，本
    院判斷如下：
    ⒈法務部法醫研究所（104 ）醫文字第1041105306號法醫文
      書審查鑑定書（下稱法醫鑑定書）依彭新埧之病歷資料，
      歸納出彭新埧之病歷記錄略為（見原審卷一第257 頁背面
      至258 頁背面 ）：
      ⑴彭新埧於97年12月23日確診罹患舌癌後，陸續接受住院
        、門診及手術等相關治療，其中於97年12月23日至同年
        12月29日共住院6 日，進行右舌頭腫瘤及部分右側舌頭
        切除術，彭新埧腫瘤期為T2N0M0，手術後國泰醫院建議
        可以緊密追蹤或加做局部性放射線治療。
      ⑵彭新埧於102 年2 月5 日、4 月16日、6 月11日、8 月1
        3日、10月15日、12月3 日陸續前往國泰醫院作定期追
        蹤檢查，且於98年4 月27日、102 年1 月15日等日期進
        行多次頭頸部電腦斷層掃描檢查，均未有發現有腫瘤轉
        移之證據，而於101 年12月29日門診記載大腦核磁共振
        檢查發現大腦有多處腦梗塞病灶。
      ⑶彭新埧於103 年9 月2 日由急診室進入國泰醫院住院至9
         月15日，住院共14日，主訴：呼吸短促及姿勢性氣喘
        有5 天。其出院診斷為：①缺血性心臟病的併發有鬱血
        性心臟衰竭及肺水腫。②冠狀動脈疾病（三條血管疾病
        ）合併有左前降枝冠狀動脈慢性全部阻塞。③急性及慢
        性腎臟病。④低血鉀症。⑤高血壓。⑥糖尿病。⑦舊中風（
        舊腦血管疾病）。⑧右舌頭腫瘤及部分右側舌頭切除術
        ；主要檢查結果為：①心臟檢查部分包括：擴大性左心
        房及左心室病變、左心室收縮不全（LVEF= 22% ）、中
        度二尖瓣閉鎖不全、輕中度三尖瓣閉鎖不全。②耳鼻喉
        科會診：並無舌頭腫瘤轉移之診斷跡象（tonguecancer
         with lung metastas is was unlikely ），急性及慢
        性腎臟病經由利尿劑治療後，體重及水腫減輕。③103 
        年9 月12日心導管檢查發現有冠狀動脈疾病（三條血管
        疾病）合併有左前降枝冠狀動脈慢性全部阻塞，給予冠
        狀動脈繞道手術之建議；於103 年9 月15日非病危自動
        出院。
      ⑷彭新埧於103 年9 月15日出院1 日後，隔日103 年9 月1
        6日再度住入國泰醫院，並於103 年10月22日死亡。住
        院時診斷：①冠狀動脈疾病（三條血管疾病）合併有左
        前降枝冠狀動脈慢性全部阻塞。接受冠狀動脈繞道手術
        後。②高血脂肪代謝疾病。③周邊動脈阻塞疾病，右股動
        脈栓塞切除術後，右膝以下截肢手術後。④呼吸衰竭併
        氣管切除切開術後。⑤高血壓。⑥糖尿病。⑦鬱血性心臟
        病。⑧右舌頭腫瘤及部分右側舌頭切除術後；病史類同1
        03 年9 月2 日至9 月15日出院記載；主訴：有右頸部
        浮腫及呼吸短促；頭頸部電腦斷層檢查診斷：①右側舌
        頭切除術後。②左頦下線有明顯脂肪增生，致無法明顯
        辨認。③左小腦慢性腦栓塞；因周邊動脈阻塞疾病，接
        受右股動脈栓塞切除術後，右膝以下截肢手術後之切除
        器官、血管組織接受病理組織切片觀察後之報告，顯示
        均無發現腫瘤細胞轉移之證據。
    ⒉由上開法醫鑑定書歸納之病歷記載內容可知，彭新埧於97
      年12月間經檢查發現患有舌癌並進行切除手術，術後經長
      期門診追蹤及多次進行頭頸部電腦斷層掃描，均未發現其
      有腫瘤轉移、癌細胞轉移之情形，則醫師於診斷書上記載
      「Malignant neoplasm of tongue ,unspecified （舌頭
      不明惡性腫瘤）」（見本院卷一第79-93 頁），均僅係提
      醒彭新埧有此病史而防患有復發之可能，並非該記載為彭
      新埧經檢查有復發、惡化之情形。復參以彭新埧於103 年
      9 月2 日急診住院，主訴呼吸短促及姿勢性氣喘，國泰醫
      院醫師於該次住院期間即已診斷彭新埧有心臟血管疾病，
      並給予進行冠狀動脈繞道手術之建議，惟彭新埧於同年9
      月15日自願出院，又於隔日再度入院，主訴右頸部浮腫及
      呼吸短促，國泰醫院於同年9 月23日對彭新埧進行冠狀動
      脈繞道手術，術後轉至加護病房，於同年9 月27日再進行
      股動脈血栓清除術，再於年10月1 日進行右側膝上截肢手
      術、同年10月13日（併因呼吸衰竭）進行氣管切開術，惟
      彭新埧於同年10月21日死亡等情，足見在最後住院治療期
      間，均係針對彭新埧之心臟血管疾病進行治療與手術；又
      依國泰醫院於103年9月16日對彭新埧頸部腫脹或腫塊進行
      電腦斷層掃描（見本院卷一第54頁），並未顯示彭新埧之
      舌癌有復發或轉移現象，縱病房診斷牌書寫「neck mass
      （頸部腫塊）」（見本院卷一第75頁）或護理摘要單記載
      「neck mass 之護理照護」（見本院卷一84、86-89 頁）
      ，亦不足認定彭新埧之舌癌有復發或轉移現象，即難認彭
      新埧之死亡與舌癌有關。
    ⒊原審依上訴人聲請就彭新埧死亡原因與患有癌症間是否相
      關等節送請鑑定，法務部法醫研究所出具法醫鑑定書謂：
      「㈠（彭新埧死亡原因為何？）彭新埧於97年罹患舌癌後
      ，經長期追蹤包括頭頸部電腦斷層追蹤均無腫瘤轉移之證
      據，至103 年9 月2 日急診主要仍因為年紀老化、合併有
      冠狀動脈硬化合併嚴重阻塞導致心肌梗塞病變、再合併有
      心臟瓣膜疾病、周邊動脈硬化、狹窄、糖尿病、高血壓、
      大腦血管多重腦血管梗塞等造成死亡之結果。最後主要死
      因為多重器官衰竭包括冠動脈阻塞引起缺血性心肌、心因
      性休克合併呼吸衰竭死亡。㈡（因彭新埧經確診有罹患舌
      癌，舌癌是否為彭新埧死亡之直接死因？若非直接死因，
      則本件死亡原因是否係因原告罹患舌癌所引起之併發症所
      致？抑或是否為治療癌症必要之手術所致身亡？）自97年
      罹患舌癌後，經長期追蹤包括：多次頭頸部電腦斷層追蹤
      均無腫瘤轉移之證據，並於103 年9 月23日進行冠狀動脈
      繞道手術，術後轉至加護病房，於同年9 月27日接受股動
      脈血栓清除術，同年10月1 日接受右側膝上截肢手術，同
      年10月13日接受氣管切開術，而於103 年10月21日死亡。
      由彭新埧於97年罹患舌癌後至少兩次手術之病理報告均為
      血管栓塞疾病且無癌症細胞轉移之證據，三次以上是頭頸
      部電腦斷層追蹤均無腫瘤轉移之證據。主要仍因為年紀老
      化、合併有冠狀動脈硬化合併嚴重阻塞導致心肌梗塞病變
      、再合併有心臟瓣膜疾病、周邊動脈硬化併狹窄、糖尿病
      、高血壓、大腦血管多重梗塞等造成死亡之結果。㈢（承
      上，彭新埧之死亡原因與罹患舌癌有無任何關聯？）由上
      揭所載，死者手術後並無舌癌手術治療後復發或轉移之證
      據，故於97年12月份手術治療後，應已達舌癌與死亡應該
      有因果中斷之結果。㈣（彭新埧於103 年9 月20日至103年
      10月21日之住院期間，是否仍係因罹患舌癌為直接原因？
      或因罹患舌癌所引起之併發症所致，而有繼續接受住院治
      療之必要？）依上揭所示之住院期間，彭新埧之病症均為
      心臟疾病合併有冠狀動脈硬化合併嚴重阻塞導致心肌梗塞
      病變、再合併有心臟瓣膜疾病、周邊動脈硬化併狹窄、糖
      尿病、高血壓、大腦血管多重梗塞等造成死亡之結果。以
      上死亡原因與老化疾病相關，而與97年罹患舌癌無關。㈤
      （承上，彭新埧於103 年9 月20日轉至心臟外科，其有繼
      續住院接受治療必要與罹患舌癌間有無任何關聯？）如上
      揭所示，彭新埧於103 年9 月20日轉至心臟外科，其有繼
      續住院接受治療重點為心臟疾病相關而與97年罹患舌癌無
      關」等語（見原審卷一第258 頁反面至259 頁）。且被告
      公司曾向彭新埧之診治醫師侯紹敏詢問「彭新埧之死亡證
      明書之死亡原因是否為治療癌症或癌症之併發症或直接關
      聯性治療？直接造成死亡原因為何？」，侯紹敏回稱：「
      ㈠彭新埧之死亡原因並非癌症之併發症或因其關聯性治療
      引發。㈡直接死亡原因乃為下肢壞死引發敗血症，多重器
      官衰竭（以下空白）」等語（見原審卷一第79頁），益徵
      彭新埧顯非直接因癌症或因癌症所引起的併發症而住院，
      亦非因癌症、癌症併發症或接受治療癌症所必要而進行手
      術，更非因以癌症為直接原因或癌症所引起之併發症或為
      治療癌症必要之手術而致身故。
    ⒋綜上，國泰醫院函稱103 年10月22日開立之第1 份彭新埧
      死亡證明書中「丁、（丙之原因）：舌癌」記載有誤等語
      ，符合卷內之外放病歷及法醫鑑定書等證據資料，自應以
      國泰醫院103 年11月5 日出具之死亡證明書為準，上訴人
      執第1 份死亡證明書主張彭新埧死亡與舌癌有因果關係云
      云，即非可採。
  ㈢上訴人復主張：國泰醫院之病歷有偽造情事，法醫鑑定書依
    國泰醫院不實病歷做出之鑑定不可採信云云。然上訴人所提
    之證據（見本院卷一第41-110頁、第132-137頁、第160-186
    頁、第204-212 頁、第227-230 頁，卷二第14-34 頁、74-8
    8頁），均未具體陳明國泰醫院之病歷那一部分與彭新埧實
    際病情不符；況法務部法醫研究所為國內死因鑑驗工作最高
    研究機構，該單位就死因鑑定事宜具高度專業，而本件鑑定
    人已依法具結（見原審卷一第256 頁背面），該鑑定報告亦
    已記載鑑定經過及鑑定研判理由及結果，是鑑定人之專業能
    力及鑑定程序均無瑕疵可指，難認有不可採信之理由。又上
    訴人主張：蕭開平法醫把截肢報告當作檢驗癌症報告，所以
    他鑑定沒有癌症不實云云，然證人蒲啟明即替彭新埧進行截
    肢手術醫師於本院證稱：截肢報告是把鋸下來腿給病理科化
    驗，這是病理科發的報告，他們在報告最後面一句話有寫到
    這隻腿沒有癌症等語（見本院卷第216 頁背面），又證稱：
    因其與侯紹敏會診，他開完刀請其去看病人，發現他的腳黑
    掉，是非常嚴重的壞死，必須截肢才能解決這個問題，壞死
    與病人下肢血液循環有關，其處理之療程與癌症無關係等語
    （見本院卷第217 頁背面），實難認法醫鑑定報告有誤判之
    情事。上訴人又謂蒲啟明係被上訴人所僱用，證詞不可採云
    云，然蒲啟明係任職於國泰醫院，並非被上訴人之受僱人，
    上訴人將國泰醫院與被上訴人混為一談，實無可取。至於上
    訴人質疑彭新埧何時轉心臟外科、住何科病房、國泰醫院是
    否詐領健保費、死亡證明書記載有誤、主治醫師是否到過病
    房、張燕良等醫師是否有權在病歷蓋章、未對頸部腫脹或腫
    塊進行切片檢查、有無進行糞便檢查、安排彭新埧與肺結核
    病患同房、是否會診、醫師在病歷有無立即簽名等情，均為
    國泰醫院內部行政管理或醫師對彭新埧病情診治順序之決斷
    ，要與認定舌癌與彭新埧死亡有無因果關係無涉。
  ㈣從而，上訴人雖提國泰醫院開立之103 年10月22日彭新埧死
    亡證明書為證，惟該份證明書既經認定係誤載，而無從採認
    做為彭新埧死亡與舌癌有關之證明，上訴人自應再提出其他
    證據，以盡保險事件發生之基本舉證責任。然上訴人前揭主
    張難使本院產生心證度到達降低後之證明度，況依法醫鑑定
    書已足以認定彭新埧死亡與舌癌無因果關係，上訴人請求被
    上訴人給付保險金，即屬無據，應予駁回。
綜上所述，上訴人依系爭保險契約及繼承法律關係，請求被上
  訴人應給付上訴人保險金736,000 元，給付彭賴清琴120 萬元
  ，為無理由，不應准許。原審為上訴人敗訴之判決，核無不合
  。上訴意旨指摘原審判決不當，求予廢棄改判，為無理由，應
  予駁回。
本件事證已臻明確，兩造其餘之攻擊或防禦方法及所用之證據
  ，經本院斟酌後，認為均不足以影響本判決之結果，爰不逐一
  論列，併此敘明。
據上論結，本件上訴為無理由，依民事訴訟法第449條第1項、第
78條、第85條第1項，判決如主文。
中　　華　　民　　國　 106　　年　　11　　月　　21　　日
                  民事第十八庭
                      審判長法  官  湯美玉
                            法  官  李慈惠
                            法  官  黃裕仁
附表：

 系爭保險1 系爭保險2 要保人 彭賴清琴 彭賴清琴 主被保險人 彭賴清琴 彭賴清琴 從被保險人 彭新埧（即彭賴清琴之配偶） 彭新埧（即彭賴清琴之配偶） 保險名稱 萬代福101 終身壽險 防癌終身保險雙親型 投保日期 82年12月18日 88年11月9 日 保險附約 雙親型防癌終身保險附約 無 保單號碼 0000000000 0000000000 保險金額 3 單位（即癌症住院日額共為6,000 元、癌症身故保險金共為90萬元、癌症外科手術每次9 萬元）。 1 單位（即癌症住院日額為2,000 元、癌症身故保險金30萬元、癌症外科手術每次3萬元）。 備註 見原審卷一第48-51頁 見原審卷一第56-59頁 


正本係照原本作成。
如不服本判決，應於收受送達後20日內向本院提出上訴書狀，其
未表明上訴理由者，應於提出上訴後20日內向本院補提理由書狀
（均須按他造當事人之人數附繕本）。上訴時應提出委任律師或
具有律師資格之人之委任狀；委任有律師資格者，另應附具律師
資格證書及釋明委任人與受任人有民事訴訟法第466條之1第1項
但書或第2項（詳附註）所定關係之釋明文書影本。如委任律師
提起上訴者，應一併繳納上訴審裁判費。
中　　華　　民　　國　 106　　年　　11　　月　　21　　日
                            書記官  郭晋良
附註：
民事訴訟法第466條之1（第1項、第2項）：
對於第二審判決上訴，上訴人應委任律師為訴訟代理人。但上訴
人或其法定代理人具有律師資格者，不在此限。
上訴人之配偶、三親等內之血親、二親等內之姻親，或上訴人為
法人、中央或地方機關時，其所屬專任人員具有律師資格並經法
院認為適當者，亦得為第三審訴訟代理人。